【裁判字號】    92,保險,9
【裁判日期】    920916
【裁判案由】    給付補償基金
【裁判全文】
臺灣桃園地方法院民事判決  九十二年度保險字第九號
    原      告  財團法人汽車交通事故特別補償基金
    法定代理人  甲○○
    訴訟代理人  丙○○
    送達代收人  乙○○
    被      告  丁○○○
右當事人間請求給付補償基金事件，本院於民國九十二年九月二日言詞辯論終結，判
決如左：
    主      文
被告應給付原告新台幣壹佰肆拾萬捌仟陸佰捌拾玖元，及自民國九十二年三月二十六
日起至清償日止，按年息百分之五計算之利息。
訴訟費用由被告負擔。
    事      實
壹、原告方面：
一、聲明：如主文所示。
二、陳述：緣訴外人高旭昇駕駛被告所有車牌號碼Ｖ二─七一０一號自用小客車（以
    下簡稱系爭汽車）於民國（下同）九十一年八月十八日四時八分許，在桃園縣桃
    園市○○路、三民路口與被害人陳靖依騎乘之車牌號碼ＷＫＵ─七八一號輕機車
    發生車禍事故，致陳靖依顱內出血送醫不治死亡，訴外人高旭昇依民法第一百九
    十一條之二之規定應對被害人死亡結果負損害賠償責任。惟查訴外人高旭昇所駕
    駛被告所有系爭汽車並未依強制汽車責任保險法第四條規定投保強制汽車責任保
    險，而被害人陳靖依之繼承人業依同法第三十八條第一項第二款規定向原告請求
    補償並受領補償費新台幣（下同）一百四十萬八千六百八十九元，依同法第三十
    九條第二項規定，原告得直接向加害人即訴外人高旭昇或系爭汽車所有人即被告
    求償上開補償金額，詎被告迄今仍置之不理，爰依強制汽車責任保險法第三十九
    條第二項之規定，請求被告給付如聲明。
三、對被告抗辯之陳述：依強制汽車責任保險法第三十九條第二項規定，加害人係因
    侵權行為而負損害賠償責任，汽車所有人則係因未投保強制汽車責任保險而負賠
    償責任，故原告可以代位被害人向汽車所有人求償，蓋依強制汽車責任保險法立
    法意旨，汽車所有人應為使用車輛之人投保強制汽車責任保險，如未投保而致被
    害人無法領得保險給付，即與雇主未為勞工投保勞工保險情況類似。雖被害人陳
    靖依究係遭訴外人劉祺楓或少年高旭昇駕駛系爭汽車撞及尚在調查中，然系爭汽
    車既是被告所有，為被告所不爭執，自不影響原告本件訴訟之請求。
四、證據：提出相驗屍體證明書、道路交通事故證明書、汽車交通事故特別補償基金
    補償理算書及收據各一份為證。
貳、被告方面：
一、聲明：駁回原告之訴。
二、陳述：
  (一)按強制汽車責任保險法第三十九條第二項雖規定特別補償基金於補償金額範圍內
    得直接向加害人或汽車所有人求償，但我國民法損害賠償體系並未建立如德、日
    之汽車保有人責任，故本條所謂「加害人或汽車所有人」應係指賠償義務人言，
    始符合我國強制汽車責任保險法立法意旨及賠償體系，再參以民法第一百九十一
    條之二僅規定汽車駕駛人賠償責任，並無專就汽車所有人責任加以規定，可知我
    國並不採汽車所有人賠償制度。我國現行侵權行為法既仍採過失責任，僅基於兩
    造衡平或於賠償後得以轉嫁方式由社會大眾分擔時（如出賣人之物之瑕疵擔保責
    任、商品製造人責任），始採無過失責任，汽車交通事故又無上開應採無過失賠
    償責任之理由，竟令之負無過失賠償責任，顯失公平。況強制汽車責任保險立法
    目的僅在保護汽車交通事故受害人，其本質仍屬責任保險，自應以加害人或汽車
    所有人依侵權行為法規定負有損害賠償責任為必要，此觀之同法第三十九條第一
    項及同法施行細則第九條規定益明，是原告依強制汽車責任保險法規定求償時，
    仍應以加害人或汽車所有人就車禍發生有故意或過失為要件。
  (二)查車牌號碼Ｖ二─七一０一號自用小客車雖登記為被告名義，但該車輛平日係被
    告之子劉祺楓使用，期間一切駕駛行為均與被告無涉，而訴外人高旭昇係劉祺楓
    的朋友，據悉是高旭昇自己拿鑰匙開車的，縱高旭昇駕駛車輛無合格駕駛執照，
    被告對本件車禍發生亦無何過失或原因力，不應為此負責。
參、本院依職權調閱本院九十二年度少調字第三二五號過失致死少年事件調查審理卷
    宗（含台灣桃園地方法院檢察署九十年度相字第一三一０號相驗卷宗），並影印
    卷宗置於卷外。
    理      由
一、原告主張車牌號碼Ｖ二─七一０一號自用小客車係被告所有，於九十一年八月十
    八日四時八分許，被害人陳靖依騎乘車牌號碼ＷＫＵ─七八一號輕機車行經桃園
    縣桃園市○○路、三民路口，遭被告所有之系爭汽車撞及，致顱內出血送醫不治
    死亡，又因被告所有系爭汽車未依強制汽車責任保險法第四條規定投保強制汽車
    責任保險，原告已依同法第三十八條第一項第二款規定補償被害人陳靖依之繼承
    人一百四十萬八千六百八十九元等情，業經原告提出相驗屍體證明書、道路交通
    事故證明書、汽車交通事故特別補償基金補償理算書及收據為證，並經本院依職
    權調閱本院九十二年度少調字第三二五號少年事件調查審理卷附道路交通事故調
    查報告表一份、車損及現場照片十二紙、台灣桃園地方法院檢察署相驗屍體證明
    書、驗斷書等核閱無訛，有該影印卷宗置於卷外可按，且為被告所不爭執，堪信
    為真實。雖被告所有系爭汽車於車禍事故發生時究係訴外人劉祺楓抑或少年高旭
    昇駕駛，及訴外人劉祺楓或少年高旭昇就本件車禍發生是否有過失尚於刑事案件
    調查中，惟查：
  (一)訴外人劉祺楓及少年高旭昇於本件車禍事故調查中雖均陳稱，系爭汽車於事故發
    生時係由高旭昇駕駛云云，然證人即調查本件車禍事故之警員簡連鴻於偵查時證
    稱，其到現場處理時，劉祺楓說他是司機，到派出所後高旭昇才說他是司機等語
    ，另證人即車禍事故發生時騎乘機車於被害人陳靖依後方約兩輛機車車距之陳靖
    依友人黃惠琳亦迭於警訊及本院少年法庭調查時證稱：「系爭汽車停下後，我看
    到劉祺楓從汽車駕駛座車門下車先查看汽車，同時有一部警車已到現場，警察人
    員下車問駕駛是何人時，劉祺楓才從他汽車處走過來，向警察說駕駛就是他」、
    「較高的是劉祺楓是從駕駛座車門下車，並且是在車停就下車」等語，訴外人劉
    祺楓、高旭昇就此雖辯稱，車禍發生前是劉祺楓請高旭昇幫忙開車，車禍發生時
    劉祺楓在車上右前座睡覺，因肇事時高旭昇沒有駕照，慌張之下，遂與劉祺楓互
    換座位云云，但就互換座位經過，劉祺楓於警訊中陳稱：「車停止後，高旭昇告
    訴我說他沒有駕照，要求我與他換位置，高旭昇即打開左車門快速下車，我從右
    前座爬到駕駛座上，高旭昇則坐到車內右前座上」等語，核與少年高旭昇於警訊
    中陳稱：「發生車禍後，我先從駕駛座爬到劉祺楓的位置，劉祺楓再跨坐到駕駛
    座位上，從左前門下車」，及證人即當時系爭車上乘客沈世祥於少年法庭調查中
    證稱劉祺楓與高旭昇是在車上交換位置等語，陳述明顯不符，參以本件車禍發生
    時，適有桃園縣警察局桃園分局同安派出所巡邏車於該路口執行路檢勤務，車禍
    後巡邏警車迅即開車追趕肇事車輛，據巡邏員警羅孝君於本院少年法庭調查時證
    稱：「撞到時我有看到，撞擊時汽車完全沒有煞車，撞到後汽車還拖距離二、三
    十公尺才停，不到三十秒我們就追到，當時肇事車內沒有人，他們都下車站在路
    邊，我問何人開車，一名成年男子說是他開的，當時圍觀人很多，路人也都說是
    成年男子開車的」等語，則以一般人於車禍事故發生後多會驚魂未定，巡邏車於
    車禍後數十秒時間內即趕到現場，少年高旭昇竟能於未及一分鐘時間即思及其沒
    有駕照，立時與方才睡醒未久之訴外人劉祺楓互換座位，實有違於常情，加之訴
    外人劉祺楓身高一百八十公分，體重六十三公斤，少年高旭昇身高一百六十幾公
    分，體重五十幾公斤，業據渠等二人於少年法庭調查時陳述明確，以渠等二人身
    長、體型，衡情亦難於數十秒時間內在自小客車前座互換位置，佐以事故發生後
    桃園縣政府警察局桃園分局於系爭汽車左前車門、座椅椅套及右前車門、座椅椅
    套上採集血跡與劉、高二人血液送請內政部警政署刑事警察局比對鑑定結果，確
    認左前駕駛座血跡與訴外人劉祺楓血液型別相同，而右前座車椅血跡則與少年高
    旭昇血型相符，有內政部警政署刑事警察局檢驗書附上開少年案卷可按，足信系
    爭車輛於肇事當時係訴外人劉祺楓駕駛無疑。
  (二)次查，本件車禍事故發生地點為有號誌十字路口，被害人陳靖依騎乘機車沿桃園
    市○○路由東向西往三民路方向直行，訴外人劉祺楓所駕駛系爭汽車則沿桃園市
    ○○路往中正路行駛，有本院九十二年度少調字第三二五號少年事件調查審理卷
    附道路交通事故調查報告表在卷可按，車禍發生情形，據證人即乘坐行駛於被害
    人陳靖依車後由訴外人黃惠琳騎乘機車之陳靖依友人江佩倫於警訊中證稱：「當
    時號誌為綠燈，當陳靖依行駛至桃園市○○路與三民路口已過中線，突然系爭汽
    車由桃園市○○路路口闖紅燈衝出來，撞及陳靖依所騎乘輕機車右車身而發生車
    禍」、「該汽車並沒有停等紅燈，是直接闖紅燈且車速很快，應該超過八十公里
    」等語，核與證人黃惠琳於警訊及少年法庭調查中證稱：「車禍發生前，我與陳
    靖依同時遇紅燈停下，陳停在我前方，待中正路上亮綠燈時，我們同時起步，突
    然發現系爭汽車從三民路上闖紅燈快速撞到陳靖依人、車」等語相符，另證人即
    同安派出所警員羅孝君、洪清原亦於少年案件調查中具結證稱，系爭汽車撞擊後
    未踩煞車，撞到後還將機車拖行約二、三十公尺後方停止，當時號誌是變動的綠
    燈要轉紅燈，查獲當時訴外人劉祺楓並向員警陳稱當時燈號要變，但因車速太快
    ，所以看到時已來不及煞車等語，參以系爭汽車車禍後右側身嚴重刮傷、前保險
    桿有撞痕、前擋風玻璃破裂，被害人陳靖依騎乘機車則是右側自腳踏板至後車輪
    部分嚴重毀損，車頭部分卻未有何嚴重損傷，有車損照片附上開少年調查案卷可
    參，堪認本件車禍發生係因訴外人劉祺楓超速駕駛汽車又未遵守號誌，且未注意
    車前狀況，並隨時採取必要之安全措施所致，而依當時情形又無不能注意情事，
    訴外人劉祺楓就本件車禍發生顯有過失至明。
二、按汽車交通事故發生時，受害人或其繼承人因肇事汽車非強制汽車責任保險之被
    保險汽車，致未能依強制汽車責任保險法規定向保險人請求給付保險金者，得在
    相當於強制汽車責任保險法規定之保險金額範圍內，向特別補償基金請求補償，
    強制汽車責任保險法第三十八條第一項第二款定有明文。同法第三十九條第二項
    並規定：「特別補償基金於補償金額範圍內，得直接向加害人或汽車所有人求償
    」，本條項既將加害人與汽車所有人分別並列，同條第五項復規定：「前四項對
    汽車所有人之規定，於加害人未經汽車所有人允許使用其汽車者，不適用之。」
    可認同法第三十九條所稱加害人與汽車所有人乃不同之概念，則依此條項規定，
    原告主張其於特別補償基金於補償範圍內，得直接向肇事汽車之所有人求償，尚
    非無據。被告雖以原告依強制汽車責任保險法第三十九條第二項求償時仍應以汽
    車所有人應負民法規定之侵權行為責任為必要，被告於本件車禍事故發生並無故
    意過失，並非強制汽車責任保險法第三十九條第二項所規範之求償對象云云置辯
    ，惟按強制汽車責任保險法第一條規定：「為使汽車交通事故所致體傷、殘廢或
    死亡之受害人，迅速獲得基本補償，並維護道路交通安全，特制定本法。」，第
    四條並規定：「汽車所有人應依本法規定投保本保險」，是倘汽車所有人未依上
    開規定投保強制汽車責任保險者，即可認為民法第一百八十四條第二項規定之「
    違反保護他人之法律」，故同法第三十九條第二項規定加害人應負者固為肇致車
    禍事故之侵權行為責任，但汽車所有人則係因其未投保強制汽車責任保險而負責
    。雖於強制汽車責任保險情形，因有特別補償基金之設立，故在肇事汽車不明、
    無保險人可以理賠或保險人無法賠償時，另有特別補償基金可供填補被害人或其
    繼承人所受之損害，然特別補償基金僅是法律另於汽車交通事故賠償義務人外所
    增加之額外或補充救濟途徑，俾使於被害人或其繼承人無從獲得任何賠償時，可
    由此一具有公益性質之基金給予基本生活保障，並非藉此解免汽車所有人應依法
    投保強制汽車責任保險之責任，是若無特別補償基金之設置，於汽車所有人未投
    保強制汽車責任保險情形，將致被害人或其繼承人無從依據保險契約請領保險金
    ，則汽車所有人未投保行為與被害人或其繼承人所受保險給付損害間自有相當因
    果關係，從而汽車所有人未投保強制汽車責任保險之行為即構成侵權行為，洵堪
    認定。
三、又對照強制汽車責任保險第三十九條第二項及第五項規定可知，特別補償基金於
    補償範圍內得直接向肇事汽車所有人求償為原則，加害人未經汽車所有人允許使
    用其汽車，不得向汽車所有人求償為例外。參以上開第五項之立法理由稱：「於
    汽車遭竊或其他未經汽車所有人允許而由加害人自行駕車之情形，免除對汽車所
    有人之代位求償權，爰為第五項規定」，則該項規定所稱：「加害人未經汽車所
    有人允許使用其汽車者」，自應依此立法理由而為解釋，係指遭竊或其他違反汽
    車所有人意志而使用汽車之情形而言。被告雖辯稱：系爭汽車平日係訴外人劉祺
    楓使用，事故發生當日是高旭昇自己拿鑰匙開車的云云，惟查系爭汽車於事故發
    生當時係由被告之子劉祺楓駕駛，已如前述，而系爭汽車乃被告交其子劉祺楓使
    用且為被告不爭執事實，自可認劉祺楓駕駛系爭汽車係經被告之同意而未違反汽
    車所有人即被告之意志使用系爭車輛。綜上所述，本件事故之發生既係訴外人劉
    祺楓駕駛系爭汽車超速及闖越紅燈，復未注意車前狀況，並隨時採取必要之安全
    措施，撞及被害人陳靖依騎乘之機車，致陳靖依顱內出血不治死亡，則劉祺楓因
    其駕駛行為應負過失責任，應不待言，而原告於給付被害人之繼承人補償金一百
    四十萬八千六百八十九元後，依強制車責任保險法第三十九條第二項規定，向為
    肇事汽車所有人之被告求償，亦屬有據。從而，原告訴請被告給付一百四十萬八
    千六百八十九元，並自支付命令送達被告翌日之九十二年三月二十六日起至清償
    日止，按年息百分之五計算之遲延利息，即有理由，應予准許。
四、結論：原告之訴為有理由，依民事訴訟法第七十八條，判決如主文。
中      華      民      國    九十二    年      九      月     十六     日
                                        臺灣桃園地方法院民事第二庭
~B法      官  管靜怡
右為正本係照原本作成
如對本判決上訴須於判決送達後廿日內向本院提出上訴狀
中      華      民      國    九十二    年      九      月     十八     日
~B書  記  官  趙芳媞


司法院資訊處製作；財團法人民間司法改革基金會備份。
